【裁判字號】    90,上更(一),957
【裁判日期】    901113
【裁判案由】    偽造文書等
【裁判全文】
臺灣高等法院刑事判決                          九十年度上更(一)字第九五七號
    上  訴  人  臺灣臺北地方法院檢察署檢察官
    上  訴  人
    即  被  告  乙○○
右上訴人因被告偽造文書案件，不服台灣台北地方法院八十七年度易字第三０一六號
，中華民國八十八年一月二十六日第一審判決（起訴案號：台灣台北地方法院檢察署
八十六年度偵字第一一九五一號、八十七年度偵字第一六二三號）提起上訴，經判決
後，由最高法院發回更審，本院判決如左：
    主  文
原判決關於乙○○部分撤銷。
乙○○意圖為自己不法之所有，以詐術使人將本人之物交付，處有期徒刑伍月，如易
科罰金，以佰元折算壹日。
    事  實
一、乙○○於民國八十四年六月間，招組自同年月十五日起至八十七年六月十五日，
    ，以每月十五日下午一點為開標日，開標地點為台北市○○○路○段一三四號十
    樓或同市○○路○段三六四十六號一樓，每會新臺幣（下同）二萬元，底標二千
    元，採內標制，含會首共計三十七人之互助會，姜金蓮（已經本院前審判決公訴
    不受理確定）除參加二會外，並邀請其兄姜仁華參加一會，惟仍以姜金蓮之名義
    參加。八十四年八月底某日，姜仁華前往中國大陸，乃將其所參加之互助會轉讓
    予其子甲○○，乙○○亦知上情，甲○○自受讓互助會後，按月經由姜金蓮轉交
    會款或以其妻陳秋萍名義匯款至乙○○之合作金庫忠孝支庫第00000000
    0000─七帳號內。詎乙○○竟意圖為自己不法之所有，於八十六年二月十五
    日，利用無人前來投標之機會，向邱美珍及甲○○等活會會員謊稱由會員邱美珍
    以六千一百元得標，使邱美珍、甲○○及其他活會會員陷於錯誤，各繳交一萬三
    千九百元之會款予乙○○，乙○○共詐得二十三萬六千三百元，嗣於八十六年四
    月間，乙○○向甲○○表示欲提前結束互助會，經甲○○向其他會員查詢得知上
    情，始知受騙。
二、案經甲○○訴由臺灣臺北地方法院檢察署檢察官偵查起訴。
    理  由
一、訊據上訴人即被告乙○○矢口否認有右揭犯行，先後於原審及本院辯稱：告訴人
    甲○○並非伊所招募之互助會會員，縱姜金蓮將所參加之互助會轉讓與告訴人，
    亦與伊無關，八十六年二月之互助會，係伊曾欠姜金蓮借款三十萬元，由伊向姜
    金蓮借標，當天因無人到場投標，便未寫標單，得標時同時先清償十四萬元，並
    約定得標後二人仍以活會計算，八十六年四月停標，故八十四年六月起至八十六
    年三月合計二十二期，每期二萬元，應給付姜金蓮四十四萬元，但姜金蓮有二個
    死會，自八十六年四月至八十七年六月共十五期，姜金蓮應給付伊六十萬元，扣
    除應給付姜金蓮之四十四萬元，再與前欠十六萬元抵銷結清，姜金蓮於結算時尚
    謊稱四月份之會款，以期票繳清，使伊不疑有他，將該月會款四萬元及藥款九千
    元，簽發八十六年十一月三十日之支票退還姜金蓮云云。
二、經查：
（一）同案被告姜金蓮參加乙○○之互助會中，確有一會實為姜仁華參加，姜仁華於
      八十五年八月底某日將之轉讓予告訴人，由告訴人繼續繳交活會會款，除據告
      訴人甲○○指訴綦詳，並經證人姜仁華到庭證述屬實（見偵查卷第八十二、八
      十三頁、本院上訴卷第三十九頁），且經告訴人之妻陳秋萍於偵查中證述無訛
      （見偵查卷第五十頁），復有陳秋萍匯款之匯款通結知書、存款憑條七紙在卷
      可稽（見偵查卷第七、八頁），姜金蓮雖否認其所參加之互助會中有一會為姜
      仁華所有，由姜仁華轉讓予告訴人，並陳稱曾與告訴人合作經營電動玩具，經
      結算後告訴人尚欠其款項，經告訴人同意後，由告訴人代其繳交尚未標取之互
      助款項云云，而證人余建堂於原審亦到庭證稱當初購買電動玩具機之金錢，皆
      由姜金蓮交付等語，然姜金蓮與告訴人結束電動玩具店時，有無結算，余建堂
      同時亦證稱不清楚（見原審八十八年一月十二日筆錄），實不足證明告訴人對
      姜金蓮有積欠債務。且查，姜金蓮於偵查中陳稱告訴人積欠其三十餘萬元（見
      第一一九五一號偵查卷第七十二頁），於原審審理中則具狀陳稱告訴人尚欠其
      四十三萬餘元（附於原審八十七年十二月十日筆錄之後之答辯狀），然其為債
      權人，對於債務人所積欠之款項，竟先後陳述不符，此與常情不符一也，又若
      告訴人果欠其四十三萬餘元，為何不令告訴人代墊整數之死會款，較為簡單明
      確，卻令其支付每期均不確定之活會款，此與常情不符二也，況姜金蓮與告訴
      人合作之電動玩具店結束時，曾出售一台電動玩具，得款三十萬元，有結算單
      一紙在卷足查（附於原審八十七年十二月十日筆錄之後），該結算單上尚由姜
      金蓮附註：「甲○○：餘額不足，由余副理每月十日會款扣除。」，訊之姜金
      蓮，其意為告訴人（即甲○○）不給錢，伊要余建堂將欲給付告訴人之會款中
      扣除，此亦為余建堂結證屬實（見原審八十八年一月十二日審判筆錄），可見
      當時告訴人與姜金蓮就合夥之結算已有爭議，告訴人焉會同意代姜金蓮支付互
      助會會款之理，足證姜金蓮上開所陳云云，不足採信，從而亦足證告訴人確有
      參與乙○○之互助會。
（二）次查，被告乙○○每月通知告訴人繳交活會款，於告訴人委託其妻陳秋萍標會
      時，亦未曾拒絕，除其所自承外，並據告訴人指訴及陳秋萍證述在卷（同上偵
      卷第五十頁），且有上開匯款通知書、存款憑條在卷可參（同上偵查卷第七、
      八頁），足證乙○○應明知姜金蓮名義之互助會中，有一會實為告訴人所參加
      。又查，乙○○辯稱曾向姜金蓮借標標得互助會云云，不惟已為姜金蓮所否認
      （見本院上訴卷第五十一頁反面），且乙○○先於偵查中辯稱由姜金蓮所標取
      （見偵查卷第十四頁），嗣於原審審理中改稱係姜金蓮打電話要伊幫他標（見
      原審八十七年九月一日訊問筆錄），再改稱姜金蓮借伊標取（見原審八十七年
      十一月十九日訊問筆錄），其先後所陳差距甚遠，且互相矛盾，已難採信，更
      何況其陳稱積欠姜金蓮三十萬元之債務，如何姜金蓮會再同意標取會款，況所
      標取之會款，死會含會首係二十會，合計四十萬元，加上活會十七會（含向告
      訴人詐稱他人標取部分），合計二十二萬二千七百元，共計六十二萬二千七百
      元，再加上被告前欠三十萬元，則與被告上開結算之數目顯然不符，所供更難
      採信。況姜金蓮於八十五年十二月出國前，曾簽發四張支票，以支付死會款，
      已據姜金蓮陳明在卷，亦為被告供承不諱，並有支票影本在卷可憑（見原審八
      十七年九月一日審判筆錄），則姜金蓮實不可能再標取會款。又被告果係向姜
      金蓮借標，為何須向告訴人謊稱互助會為他人標取，復向告訴人收取活會款，
      於八十六年三月間，告訴人欲參與競標時，尚不實情以告，讓告訴人參加投標
      ，由他人得標後，仍向之收取活會會款，另其向告訴人收取之活會會款，亦未
      列入與姜金蓮結算帳目中，顯見被告乙○○上開所辯，實屬卸責之詞，要無足
      採。況被告於本院調查並質以上訴要旨時，僅供稱：「（原審）判太重了，我
      也沒有偽造文書」等語（見本院卷第十四頁），是被告乙○○明知姜金蓮所參
      與之互助會中，有一會實為告訴人所有，於八十六年二月十五日無人前來投標
      ，卻仍向其他活會會員收取款項，復向告訴人謊稱他人得標，收取活會會款，
      其有不法所有之意圖及詐術之施用，灼然甚明，本件被告有詐欺取財之犯行，
      堪予認定，自應依法論科。
（三）又被告於原審法院雖自承其有以姜金蓮名義寫標單（見原審八十七年十一月十
      九日訊問筆錄），惟其於本院前審及本院繼又否認有偽造標單之行為（見本院
      上訴審卷第五十二頁、本院卷第十五頁），而訊之證人即同為該互助會之會員
      之黃淑瓊結證稱：伊與被告係同事，八十六年二月十五日無人前去投標，當天
      沒有看見被告寫標單，因伊坐在被告旁邊，因此知悉上情等語（見本院上訴卷
      第八十頁），另證人即會員李淑雪則結證稱：「八十六年二月十五日伊未去標
      ，但伊都用電話聯絡」等語（見同上卷第七十九頁），參諸本件並無偽造之標
      單扣案，且衡諸社會常情，既無人前來投標，實亦無偽造標單之必要，而原審
      認定被告乙○○有行使偽造文書之犯行，亦僅以被告在原審之自白為唯一之證
      據，則按諸「罪證有疑，利於被告」之證據法則，本院實難逕認被告有偽造文
      書之犯行（檢察官亦未起訴被告涉嫌偽造文書），併此敘明
三、核被告向活會會員詐取會款之所為，係犯刑法第三百三十九條第一項之詐欺取財
    罪。其以一行為同時詐騙告訴人等十七人活會會員，為想像競合犯，應從一重處
    斷。
四、原審因而予以論科，固非無見。惟本件並無積極證據足認被告有偽造標單之偽造
    文書犯行，已如前述，原審認被告另犯刑法第二百十條之偽造文書罪，即有未洽
    ，再者，被告於行為後，刑法業於民國九十年一月十日修正，並自同年月十二日
    起生效，原刑法第四十一條「犯最重本刑為三年以下有期徒刑以下之刑之罪，而
    受六月以下有期徒刑或拘役之宣告，因身體、教育、職業或家庭之關係，執行顯
    有困難者，得以一元以上三元以下折算一日，易科罰金」，已修正為「犯最重本
    刑為五年以下有期徒刑以下之刑之罪，而受六個月以下有期徒刑或拘役之宣告，
    因身體、教育、職業、家庭之關係或其他正當事由，執行顯有困難者，得以一元
    以上三元以下折算一日，易科罰金。但確因不執行所宣告之刑，難收矯正之效，
    或難以維持法秩序者，不在此限。併合處罰之數罪，均有前項情形，其應執行之
    刑逾六月者，亦同」，經比較新舊法，以新法有利於被告，依刑法第二條第一項
    本文之規定，自應依修正後刑法處斷。原審未及比較適用，亦有未合。被告上訴
    意旨否認詐欺，及檢察官上訴認被告偽造標單標會另犯刑法第二百十六條、第二
    百二十條、第二百十條之行使偽造準私文書罪，雖均無理由（至被告否認偽造文
    書，則為有理由），但原判決既有前開可議之處，仍屬無可維持，應將原判決關
    於被告部分予以撤銷改判。爰審酌被告犯罪之動機、目的、手段、品行、犯罪所
    得、所生危害及犯罪後已與告訴人達成民事和解（見本院上訴卷第一四三頁之和
    解書）之態度等一切情狀，量處有期徒刑五月，並諭知易科罰金之折算標準，以
    資懲儆。
據上論斷，應依刑事訴訟法第三百六十九條第一項前段、第三百六十四條、第二百九
十九條第一項前段，刑法第二條第一項前段、第三百三十九條第一項、第五十五條、
修正後刑法第四十一條第一項，修正後刑法施行法第三條之一，罰金罰鍰提高標準條
例第一條前段、第二條，判決如主文。
本案經檢察官彭坤業到庭執行職務。
中      華      民      國    九十      年     十一     月     十三     日
                              臺灣高等法院刑事第四庭
                                  審判長法  官  蔡  永  昌
                                        法  官  陳  榮  和
                                        法  官  徐  昌  錦
右正本證明與原本無異。
檢察官如不服本判決應於收受送達後十日內向本院提出上訴書狀，其未敘述上訴之理
由者並得於提起上訴後十日內向本院補提理由書（均須按他造當事人之人數附繕本）
。
                                        書記官  吳  金  來
中      華      民      國    九十      年     十一     月     十六     日
附錄    本判決論罪科刑法條：
中華民國刑法第三百三十九條
 (普通詐欺罪)
意圖為自己或第三人不法之所有，以詐術使人將本人或第三人之物交付者
，處五年以下有期徒刑、拘役或科或併科一千元以下罰金。
以前項方法得財產上不法之利益或使第三人得之者，亦同。
前二項之未遂犯罰之。


司法院資訊處製作；財團法人民間司法改革基金會備份。
